【裁判字號】    94,訴,240
【裁判日期】    950621
【裁判案由】    損害賠償
【裁判全文】
臺灣花蓮地方法院民事判決               94年度訴字第240號
原      告  甲○○
原      告  乙○○
上二人共同
訴訟代理人  廖學忠律師
被      告  丙○○
訴訟代理人  江旻書律師
上列當事人間損害賠償事件，本院於九十五年六月七日言詞辯論
終結，判決如下：
    主  文
原告之訴及假執行之聲請均駁回。
訴訟費用由原告負擔。
    事  實  及  理  由
一、原告主張：
（一）緣被告於民國90年8月14日向原告及訴外人邱國華、邱淑
      儀、邱淑琳共5人購買座落花蓮縣鳳林鎮○○段524、525
      、526、527、528、531、532、533、534、535、536、578
      、579、580、581、582、583、585、586、587、588、589
      、590共24筆土地（下稱系爭土地），原告等5人並於90年
      9月28日點交，同年10月5日辦妥所有權移轉登記予被告。
      原告等人將上述土地點交被告時，被告明知原告甲○○就
      系爭土地已與原買受人廖水明解除買賣契約，廖水明係事
      後趁被告不注意時占用系爭土地堆放砂石，詎被告不向廖
      水明起訴排除侵害，反以原告出售之系爭土地在點交前即
      遭廖水明占用，原告應負瑕疵擔保責任，而主張解除系爭
      土地買賣契約，並請求原告應返還價金，且據以聲請鈞院
      以92年度裁全字第684號假扣押裁定（下稱系爭假扣押裁
      定），查封原告所有之房地及銀行存款等，並隨即向鈞院
      提起返還價金之民事訴訟，經鈞院以93年度重訴字第3號
      審理時查明被告所述不實，並認定系爭土地是在原告點交
      後才遭占用，而駁回被告之訴確定。惟被告竟於敗訴判決
      後，仍拒絕撤回不當查封，終由原告聲請法院撤銷之。
（二）被告明知係自己對系爭土地疏於管理才遭他人占用，竟編
      造不實，諉責於原告，假扣押查封原告之財產並提起民事
      訴訟，造成原告財產被查封及訟累之損害。而原告甲○○
      為執業醫師，平日於自宅開設診所，並擔任中華紙漿公司
      之特約醫師，十分珍惜名譽及信用，頗受社會敬重，惟因
      被告實施假扣押致使原告甲○○屋內被貼上封條，於中華
      紙漿公司之薪資及銀行存款亦遭查封，使其人格、名譽及
      信用均遭莫大之貶損，造成甲○○非財產之損害甚大；原
      告乙○○任職於國立陽明大學，初入社會工作，名譽及信
      用均係受評價之重要事項，被告惡意查封，對其造成之傷
      害甚大，而被告經營事業有成，頗富資力，竟編造不實，
      利用法院企圖混淆，為此原告自得依民法第195條及民事
      訴訟法第531條第1項規定，向被告請求非財產上之損害賠
      償，原告並斟酌兩造情況，請求被告應給付原告甲○○40
      萬元、乙○○20萬元。
（四）並聲明：(1)被告應給付原告甲○○新台幣40萬元，原告乙○○新台幣20萬元，及自起訴狀繕本送達翌日起至清償日
      止，按年息5%計算之利息。(2)原告願供擔保，請准宣告假
      執行。
二、被告則以：
（一）被告對於曾依鈞院92年度裁全字第684號假扣押裁定聲請
      就原告之財產為假扣押，且被告所提起之93年度重訴字第
      3號請求返還價金業經判決敗訴確定等事實均不爭執。然
      被告並非如原告所言，係明知系爭土地是在原告點交後才
      遭廖水明占用，仍惡意聲請假扣押並起訴增加原告訟累，
      被告係從台灣花蓮地方法院檢察署檢察官91年度偵字第
      1229號、第1942號、第2787號對第三人廖水明的不起訴處
      分書中所認定之事實及理由中載明：「證人甲○○結證稱
      ：伊有於90年7月、8月間將鳳林鎮○○段土地賣給廖先生
      （即廖水明），但事後伊違約轉售予丙○○，但伊並未同
      意廖可以使用土地等語，然訊之證人即土地仲介人員鄭詠
      鴻結證稱：當時伊有參與協商，當時邱先生（即甲○○）
      說他女兒不同意賣給土地給廖，當時廖有提土地讓他使用
       5年，但當時並沒有決定是否同意等語。顯見被告廖水明
      確實曾有購買土地，至於是否業經地主同意，可以無償土
      地，雖非無疑，但查，被告（廖水明）於案發前，90年10
      月間，即陸續發給甲○○、丙○○之存證信函，表明伊業
      經甲○○同意無償使用5年，此有存證信函影本2份可參，
      可見被告（廖水明）仍認其有使用之權利。是被告（廖水
      明）縱認並無權使用，然如上述，亦屬所有誤認其仍可使
      用土地所致。另至於被告91年11月7日向台北市信義區聲
      請向告訴人丙○○，亦表明在90年8月初即在土地上置放
      機具及砂石，此有聲請調解書影本一份在卷可參，可徵被
      告置於砂石之時間係在購買之初即已置放無訛。」，始知
      原有原告甲○○將系爭土地賣予廖水明，並認為在被告買
      受系爭土地前廖水明即已在系爭土地上堆放砂石，而主張
      買賣瑕疵解除契約，並依法聲請假扣押及提起93年度重訴
      字第 3號之訴，被告並非無的放矢，故意捏造不實。嗣因
      民事判決不採廖水明於前述偵查案件中之答辯，認其為廖
      水明所為有利於己之片面辯詞，並無其他證據佐證不可採
      信，而判決被告敗訴，然不能以此推論被告係惡意起訴。
（三）又原告主張依據民事訴訟法第531條請求非財產上之損害
      賠償，惟未能敘明係假扣押裁定自始不當而撤銷，或因民
      事訴訟法第529條第4項或第530條第3項之規定而撤銷，亦
      未舉證證明是否符合該條之各該當要件，且民事訴訟法第
      531條第1項所謂「債權人應賠償債務人因假扣押或供擔保
      所受之損害」，係指財產上之損害，原告據以請求非財產
      上之損害賠償，顯無理由。
（四）且本件兩造因買賣爭議，被告依法聲請假扣押並提起訴訟
      ，雖最後為敗訴判決確定，然此屬法治社會之常，原告非
      可僅以被告為假扣押，即空言其人格、信用受損。
（五）並聲明：(1)原告之訴駁回。(2)如受不利判決，願供擔保請
      准宣告免為假執行。
三、本件經兩造整理並協議簡化爭點結果如下，並表示除下列爭
    點外，對他造其他之事實陳述及主張均不爭執：
（一）兩造不爭執之事實：
    (1)兩造於90年8月14日就系爭筆土地簽訂買賣契約書。
    (2)系爭土地於90年9月28日被告交付買賣價金尾款時，辦理
      點交完畢。
    (3)系爭土地於90年10月5日辦妥所有權移轉登記予被告名下。
    (4)被告於93年間以：兩造間於簽訂系爭買賣契約之前，原告
      曾將系爭土地售予第三人廖水明，系爭土地並為第三人廖
      水明占用堆放砂石，原告明知其情，卻故意不告知被告，
      且因此無法交付系爭土地予被告，被告多次催促原告排除
      第三人廖水明之占有，將系爭土地點交予原告，被告均置
      之不理等情，而主張已發函解除兩造間之系爭買賣契約，
      對原告提起93年度重訴字第3號（下稱前案）返還價金之
      訴。
    (5)被告因前案曾向本院聲請對原告財產為假扣押，扣押內容
      包括原告不動產、薪資、銀行存款（92裁全684號），嗣
      前案判決被告（即前案原告）敗訴確定。
（二）本件爭點：原告可否以前案（93重訴第3號）財產被假扣
      押，而主張依民法第195條、民事訴訟法第531條第1項請
      求非財產上之損害賠償？
四、本院之判斷
（一）按假扣押裁定因自始不當而撤銷，或因第529條第4項及第
      530條第3項之規定而撤銷者，債權人應賠償債務人因假扣
      押或供擔保所受之損害，民事訴訟法第531條定有明文。
      又民事訴訟法第531條所謂假扣押裁定因自始不當而撤銷
      ，係指對於假扣押裁定抗告，經抗告法院依命假扣押時客
      觀存在之情形，認為不應為此裁定而撤銷之情形而言。若
      係因本案訴訟敗訴確定而撤銷該裁定，尚非該條所謂因自
      始不當而撤銷，最高法院67年台上字第1407號亦著有判例
      可資參照。查本件原告已於起訴狀中表明系爭假扣押之裁
      定係由其於前案判決確定後聲請法院撤銷，並非由被告聲
      請，且當庭自認對於系爭假扣押之裁定並未提起抗告，該
      假扣押係因被告於前案敗訴確定而撤銷等語（詳95年6月7
      日言詞辯論筆錄），復未敘明及舉證被告是否有符合民事
      訴訟法第529條第4項未於限期內起訴等情，則依上開法律
      規定及判例意旨，原告認該假扣押裁定自始不當，構成民
      法第531條之要件，自屬無據。
（二）且按受精神之損害得請求賠償者，以法律有明文規定者為
      限，如民法第18條、第19條、第194條、第195條、第979
      條、第999條等是。而民事訴訟法第531條並無明文規定得
      請求非財產上之損害賠償，故原告依民事訴訟法第531條
      請求被告賠償非財產上損害，洵屬無據。
（三）再按民法第195條，以不法侵害他人之身體、健康、名譽
      或自由者為要件，原告就被告有如何之故意過失，自應負
      舉證責任。而民事訴訟法第531條之請求權，乃本於假扣
      押裁定之法定事由而生，不以債權人故意或過失為要件。
      是原告自不得僅以主張被告有民事訴訟法第531條之事由
      ，即認定被告有何故意過失，且被告既主張其聲請假扣押
      係依法律規定提供擔保，並有相當證據而為起訴，原告則
      未提出其他積極證據，證明被告就其名譽受損有何加害行
      為之不法情事，其主張被告應負民法第195條之責任，自
      屬無據。
五、從而，本件原告甲○○請求被告賠償非財產上之損害40萬元
    ，原告乙○○請求被告賠償非財產上之損害20萬元，及自起
    訴狀繕本送達翌日起至清償日止，按年息5%計算之利息，為
    無理由，應予駁回。
六、本件事證已臻明確，兩造其餘主張、陳述及所提之證據暨攻
    擊防禦方法，核與本件判決之基礎不生影響，爰不一一詳予
    論述，併此敘明。
七、原告之訴既經駁回，其假執行之聲請已失所附麗，應併予駁
    回。
據上論結：本件原告之訴為無理由，依民事訴訟法第78條，判決
如主文。
中    華    民    國    95    年    6     月    21    日
                        臺灣花蓮地方法院民事庭
                            法      官  陳雅敏
上列正本證明與原本無異。
如對本判決不服，應於送達後20日內，向本院提出上訴狀（應抄
附繕本）。
中    華    民    國    95    年    6     月    21    日
                            法院書記官  曾允志


司法院資訊處製作；財團法人民間司法改革基金會備份。
